臺灣高等法院民事判決　　　　　　　　　94年度家上字第52號
上　訴　人　甲○○
訴訟代理人　林凱倫律師
被　上訴人　乙○○
上列當事人間履行離婚協議事件，上訴人對於中華民國93年12月
30日臺灣板橋地方法院93年度家訴字第13號第一審判決提起上訴
，經本院於中華民國94年6月21日言詞辯論終結，判決如下：
    主    文
上訴駁回。
第二審訴訟費用由上訴人負擔。
    事實及理由
一、被上訴人主張：兩造原為夫妻，因上訴人與訴外人張麗曼通
    姦，致無法共同生活，兩造乃於民國（下同）92年6月29日
    簽立離婚協議書（下稱系爭協議書），約定兩造所生之女張
    瑞晏、張瑞舫由上訴人監護，被上訴人有探視權利，上訴人
    並應於92年9月30日前將坐落台北縣三峽鎮○○路110巷44
    號1樓房屋及其坐落基地（即如原判決附表所示不動產，下
    稱系爭不動產）移轉登記為被上訴人所有，另應於2個月內
    返還被上訴人50萬元，及將所購買之有價證券移轉予兩造所
    生子女所有，如不依協議履行，應賠償被上訴人500萬元違
    約金。詎上訴人迄未履行上開約定，爰依系爭協議書請求上
    訴人將系爭不動產移轉登記予被上訴人，並給付被上訴人50
    萬元及92年8月30日起算之法定遲延利息，另就500萬元違約
    金中先行請求賠償100萬元及自起訴狀繕本送達翌日起算之
    法定遲延利息等語。原審為被上訴人一部勝訴，一部敗訴之
    判決，判命上訴人應將系爭不動產所有權移轉登記予被上訴
    人，並應給付被上訴人50萬元及自92年8月30日起算之法定
    遲延利息，另駁回被上訴人其餘請求。被上訴人就其敗訴部
    分未提起上訴，對於上訴人之上訴則聲明駁回上訴。
二、上訴人則以：被上訴人於兩造婚姻關係存續中，事前同意張
    麗曼與兩造共同生活，並同意上訴人與張麗曼發生性關係，
    詎於92年6月29日，被上訴人設計安排上訴人與張麗曼單獨
    共處，再偕同警員及徵信社人員入門拍照，並在派出所內提
    出其預擬之系爭協議書，要求上訴人同意簽署該協議書，否
    則即控告上訴人與張麗曼通姦，被上訴人並當眾承諾如上訴
    人同意離婚，即不再對上訴人及張麗曼提出任何民、刑事訴
    訟，亦不再騷擾二人之生活及工作，上訴人因受被上訴人以
    提起民、刑事訴訟為脅迫，復因誤信被上訴人之承諾為真，
    而陷於錯誤，始於系爭協議書上簽名，爰依民法第92條規定
    ，撤銷因受詐欺、脅迫而簽立系爭協議書之意思表示。又縱
    認系爭協議書有效成立，被上訴人亦未履行系爭協議書之約
    定，猶以提出訴訟、公佈通姦錄影帶為要脅，要求張麗曼給
    付和解金，並對上訴人及張麗曼提起妨害家庭之告訴，並誣
    指上訴人犯有毀損、傷害等罪，且不斷騷擾上訴人生活及工
    作，則兩造所負義務既同因系爭協議書所生，甚至上訴人之
    給付義務應以被上訴人履行上開不作為義務為前提，是上訴
    人自得行使同時履行抗辯權，於被上訴人履行上開不作為義
    務前，拒絕自己之給付。此外，被上訴人之上述行為已嚴重
    違反系爭協議書之約定，上訴人亦得請求被上訴人給付500
    萬元之違約金，並與本件給付違約金義務相抵銷等語，資為
    抗辯。原審為上訴人一部勝訴、一部敗訴之判決（詳如前述
    ），上訴人就其敗訴部分不服，提起上訴，聲明：(一)原判決
    不利於上訴人部分廢棄。(二)廢棄部分，被上訴人在第一審之
    訴及假執行之聲請均駁回。
三、被上訴人主張兩造原為夫妻，於92年6月29日簽訂系爭協議
    書，並已辦妥離婚登記，上訴人迄未依該協議書履行，系爭
    不動產現仍登記為上訴人所有之事實，為上訴人所不爭執（
    見原審卷第31頁），並有戶籍謄本、系爭協議書、建物登記
    謄本、土地登記謄本等件在卷可稽（見原審卷第8至13、20
    、21頁），堪信為真正。上訴人主張其簽訂系爭協議書係受
    被上訴人詐欺及脅迫而為，惟為被上訴人所否認，經查：
  (一)證人宋貴雄（即本件妨害家庭事件承辦員警）於原審到庭證
    稱：「原告（即被上訴人）有前來派出所要我們前去他們的
    住處抓姦，當時原告開門讓我們進去，原告當時有帶三個徵
    信社的人，我們警員有兩人，進去之後徵信社的人衝到被告
    （即上訴人）的房間拍照，我進去的時候我看到被告用圍巾
    圍住下半部跑出來，上半身沒穿，下半身是否有穿內褲我不
    知道，當時女的在床上，用棉被蓋著身體，是否有穿衣服我
    也不知道，原先被告不願意到派出所，被告說這是他們家的
    事，兩造當時在家裡有講，被告說這事情是經過原告的同意
    ，也有打電話問過原告，被告說為什麼原告還要來抓姦，被
    告當時認為原告設陷阱。之後就都到派出所，到了派出所我
    有問原告是否提出告訴，徵信社的人說要協調一下，雙方就
    開始講離婚的條件，並且在派出所擬雙方的條件，原告並且
    借用我們派出所的電腦，擬寫離婚協議書（當庭辨識即系爭
    協議書）。之後雙方達成協議並且簽署，原告說不對被告及
    張小姐提出告訴，結束後就走了。事後原告有到三峽分局二
    組檢舉我，說我把抓姦的底片損壞掉，二組調查的時候有調
    當時派出所內部的錄影帶查看當天處理的情形，結果並沒有
    原告所說的情形。當時有作工作記錄簿，我也有記載原告不
    提告訴，並且雙方都有簽名」，「（當時原告是否一到派出
    所就拿出一份協議書出來？）我是有看到一份離婚協議書，
    被告及徵信社人員都有在上面改過條款內容，他們一條一條
    考慮之後刪改，之後原告才借用我們派出所電腦設備打出他
    們簽署這份離婚協議書」，「（原先第一份離婚協議書原告
    要求現金多少？）我沒有仔細看，只聽到他們房子、車子、
    股票及五百萬，五百萬元是什麼東西我不知道，但是被告要
    給原告的」，「絕對有問過原告是否要提出告訴，原告當時
    與徵信社有協調，協調後原告就拿出第一份離婚協議書出來
    ，他們就在桌上協商了」，「（是否實際參與協調？）沒有
    。我只是在旁邊看，我可以聽到他們講些什麼」等語（見原
    審卷第113至116頁）。又證人廖浚劭（即被上訴人所僱用徵
    信社人員）亦到庭證稱：「（如何簽立系爭協議書？）抓到
    後到警察局，原告之前就請教過律師，已經擬好一份離婚協
    議書在磁片內，原告借用警察局的電腦列印，之後原告就與
    被告再研究協議內容的條件，雙方在談，經過雙方修正之後
    重新列印一份出來，雙方就簽立離婚協議書。我們當見證人
    」，「（當天討論協議書時是否參與逐項討論？）是的」，
    「（經過幾次修改？）一次。大約花了兩、三個鐘頭討論修
    改」等語（見原審卷第132至134頁）。則依上開證述，被上
    訴人於92年6月29日報警請求員警協助處理上訴人與張麗曼
    通姦事宜，於派出所與上訴人進行協調時，固已事先準備一
    份擬妥之離婚協議書，惟兩造在派出所於員警在場之情況下
    ，歷經二、三個小時逐條討論、修改，並利用派出所之電腦
    設備打字列印後，始簽立系爭協議書，衡情實難認定上訴人
    當時有受被上訴人詐欺、脅迫之情事。
  (二)上訴人雖主張其係因被上訴人以提出刑事通姦告訴為要脅，
    乃不得不簽訂系爭協議書等語。惟查，上訴人有與張麗曼通
    姦之事實，為上訴人所不爭執，則被上訴人依法本得提起告
    訴請求檢警單位偵辦上訴人及張麗曼所涉妨害家庭罪嫌，而
    上訴人為求免去訟累，同意簽訂系爭協議書，以換取被上訴
    人放棄刑事告訴權，此乃基於上訴人本於自由意志而為利益
    衡量之結果，尚不得據此而謂其係受被上訴人詐欺、脅迫所
    為。至於被上訴人事後反悔，仍對上訴人及張麗曼提起妨害
    家庭告訴，亦僅係被上訴人是否違反兩造協議之問題，上訴
    人尚不能執被上訴人事後違約之事實，即主張其係受被上訴
    人詐欺而簽訂系爭協議書。
  (三)依上所述，上訴人既不能證明其係受被上訴人詐欺、脅迫而
    簽訂系爭協議書，則其主張依民法第92條規定撤銷訂立系爭
    協議書之意思表示，於法即有未合，而不生撤銷之效力，是
    系爭協議書應認為有效。
四、按因契約互負債務者，於他方當事人未為對待給付前，得拒
    絕自己之給付；但自己有先為給付之義務者，不在此限，民
    法第264條第1項定有明文。上訴人主張被上訴人依系爭協議
    書負有不對上訴人及張麗曼提起民、刑事訴訟之不作為義務
    ，與上訴人依系爭協議書所定之給付義務處於對價關係，故
    上訴人得主張同時履行抗辯權等語，亦為被上訴人所否認。
    經查：
  (一)依系爭協議書所載：「立協議書人甲○○（以下簡稱甲方
    ）、乙○○（以下簡稱乙方），甲、乙雙方原為夫妻，茲因
    甲方與第三人張麗曼通姦，破壞雙方婚姻，且雙方長久以來
    相處不睦，無法再共同生活，茲協議離婚，並約定如下：一
    雙方所生之女兒張瑞晏、張瑞舫由甲方監護，所扶養之一切
    費用由甲方負擔，乙方有探視權利，甲方不得拒絕。二坐落
    台北縣三峽鎮○○路110巷44號1樓之房地歸乙方所有，甲方
    應於中華民國92年9月30日前將該房地移轉登記至乙方名下
    ，及搬離上開處所，該房地之銀行貸款由甲方負責償還，甲
    方搬離時，僅得攜帶個人衣物，不得取走其他物品。三車號
    F3-3507之裕隆牌汽車歸乙方所有，車號HC-1150之現代牌汽
    車歸甲方所有。四甲方曾以乙方名義，向新竹國際商業銀行
    借款100萬元，和中華商業銀行信用卡向銀行借款之20萬元
    ，甲方須於2個月內返還乙方現金50萬元整。五甲方所購買
    之有價證券應移轉為張瑞晏、張瑞舫名義，並交由法院公證
    。六甲方應將以乙方名義購買之人壽保險保單於一週內交付
    乙方。七本協議書經雙方簽立後，應於92年6月30日下午13
    點30分於三峽戶政事務所辦理離婚登記，若有一方反悔不願
    配合辦理離婚登記者，本協議中有關財產及賠償事項之約定
    ，仍有效力。八雙方離婚後，男婚女嫁各不相干，且不得藉
    故騷擾對方，影響對方生活及工作。九若有一方不履行本協
    議，應賠償對方違約金新台幣500萬元」（見原審卷第8、9
    頁)。則依上開約定，固未明文被上訴人同意不對上訴人及
    張麗曼提起刑事告訴，然依證人宋貴雄於原審所為上開證述
    ，及證人宋貴雄與另一名承辦警員臧運華於上開妨害家庭刑
    事案件偵查中均證稱：「（乙○○當時有否承認只要甲○○
    簽離婚協議書即放棄刑事告訴？）有」，「（乙○○有否提
    出告訴才表示要放棄？）她還沒提出就表示放棄」等語，另
    三峽分局吉埔派出所員警工作紀簿亦記載：「原報案人欲控
    告女方妨害家庭，經三方協調後，決定不提出告訴」（見原
    法院93年度聲判字第54號裁定第4頁所載－附於本院卷第25
    頁），是上訴人主張被上訴人確有同意於上訴人簽訂系爭協
    議書後，不對上訴人及張麗曼提起妨害家庭告訴之事實，堪
    信為真正。
  (三)證人廖浚劭固證稱：「（雙方是否當時有講好不對被告及第
    三者提出告訴的事情？）我印象中沒有，而且條文裡面也只
    有原告與被告的事情」，「（當天是否提出告訴？原告是否
    表示要提出告訴或表示放棄告訴？被告是否提出要求不要提
    出告訴？）沒有。都沒有。印象中也沒有被告要求原告不要
    告的事情。協議書內容也沒有講到是否要告或不告的事情」
    ，「（已經被抓姦了，為何不提出告訴，而提出協議離婚？
    ）因為律師說半年內都可以提出告訴。這我也不太清楚」，
    「（有無提到簽約之後互相不控訴的條款？）有提到互相不
    要去騷擾對方，我不記得有提到不互訴訟的問題，如果有會
    記載再協議書裡面」等語（見原審卷第132、133、136頁）
    。惟查，證人廖浚劭係被上訴人所僱用之徵信人員，其所為
    證詞難免有偏頗被上訴人之虞。且證人廖浚劭、朱國江（亦
    為被上訴人所僱用之徵信社人員）於原審均證稱：「（為何
    被告要求底片曝光你及原告會同意？）當時被告要求，而且
    當時有兩位警員也認為協調好了，是否應該把證據（底片）
    曝光，並且把底片交給被告，被告先前還打不開，還是我用
    鑰匙撬開曝光的，要把底片曝光的時候，原告說為何要把底
    片曝光，警員說已經協調好了就把底片曝光，而且被告強烈
    要求要曝光，所以我們就把底片曝光」等語（見原審卷第
    134頁）。然倘被上訴人當時確未表示不對上訴人及張麗曼
    提起刑事告訴，則證人廖浚劭及朱國江既係受僱於被上訴人
    就上訴人所涉妨害家庭罪嫌進行蒐證工作，焉有僅因上訴人
    之要求，便將重要證物即蒐證照片之底片當場曝光予以銷毀
    ？由此益徵證人廖浚劭此部分之證詞顯係附和被上訴人之主
    張所為，而不足採信。
  (四)查被上訴人於簽訂系爭協議書時固有同意不對上訴人及張麗
    曼提出妨害家庭告訴，及於離婚後不得藉故騷擾上訴人，而
    影響上訴人生活及工作，已於前述，惟觀諸系爭協議書全部
    約定，被上訴人所負上開不作為義務，核與上訴人對被上訴
    人所負移轉系爭不動產所有權、給付50萬元、交付保險單等
    給付義務間，並非處於對價關係，而不發生同時履行抗辯權
    。至若一造違反所負義務時，亦僅係他造得否依系爭協議書
    第9條約定請求給付違約金之問題，尚不能執此主張同時履
    行抗辯，而拒絕自己之給付。是被上訴人依系爭協議書之約
    定，請求上訴人將系爭不動產移轉登記予被上訴人，並給付
    50萬元，自屬有據，應予准許。
五、又按二人互負債務，而其給付種類相同，並均屆清償期者，
    各得以其債務，與他方之債務，互為抵銷，民法第334條第1
    項前段定有明文。查：
  (一)被上訴人主張上訴人於簽訂系爭協議書後，迄未依該協議書
    第2條及第4條約定移轉系爭不動產所有權並給付50萬元予被
    上訴人事實，為上訴人所不爭執，堪信為真正。是被上訴人
    據以主張上訴人違約，而依系爭協議書第9條約定請求上訴
    人給付違約金，洵屬有據。
  (二)上訴人主張被上訴人於簽訂系爭協議書後，於92年7月4日去
    函張麗曼要求給付和解金，否則將對其提起妨害家庭告訴，
    並將通姦錄影帶交由張麗曼所屬單位人評會；嗣於92年7 月
    10日又對上訴人及張麗曼提出妨害家庭告訴，並指訴上訴人
    涉有毀損、家庭暴力、傷害、公然侮辱等罪嫌，經檢察官為
    不起訴處分後，復聲請再議及交付審判等情，為被上訴人所
    不爭執，並據提出刑事答辯狀、信函、傳票、台灣板橋地方
    法院檢察署檢察官92年度偵字第14305號、92年度偵字第
    15942號不起訴處分書、原法院93年度聲判字第54號裁定等
    件為證（見原審卷第39至45、80、81、143至146、194至199
    頁），亦堪信為真正。則被上訴人於上訴人簽訂系爭協議書
    時既已承諾不對上訴人及張麗曼之通姦行為提起刑事告訴，
    其後復違背上開承諾以上訴人及張麗曼涉有妨害家庭罪嫌而
    提起告訴，甚而於檢察官為不起訴處分後，復聲請再議及交
    付審判，依其情節，堪認上訴人之生活及工作已因上開刑事
    案件之偵查而受影響，是上訴人主張被上訴人已違反系爭協
    議書第8條之不作為義務，實堪採信。從而，上訴人依系爭
    協議書第9條約定請求被上訴人賠償違約金，亦屬有據。
  (三)按約定之違約金額過高者，法院得減至相當之數額，民法第
    252條定有明文。本院斟酌兩造各自違約之情節，及分別因
    對造違約所受之損害程度，認兩造分別依系爭協議書約定請
    求對造賠償500萬元違約金誠屬過高，均應酌減為100萬元始
    為適當。又上訴人主張以其得請求被上訴人賠償之100萬元
    違約金與被上訴人所得請求上訴人給付之100萬元違約金相
    抵銷，核與上開規定並無不合，應予准許。則經抵銷後，被
    上訴人已不得再請求上訴人給付違約金。
六、綜上所述，被上訴人依系爭協議書之約定，請求上訴人將系
    爭不動產之所有權移轉登記予被上訴人，並給付被上訴人50
    萬元及自約定履行期屆滿翌日即92年8月30日起算之法定遲
    延利息，為有理由，應予准許；其逾此範圍之請求即為無理
    由，應予駁回。原審就上開應予准許部分為上訴人敗訴之判
    決，並依聲請為假執行宣告，核無違誤。上訴意旨指摘原裁
    定為不當，求予廢棄改判，為無理由，應予駁回。
七、兩造其餘攻擊防禦方法，核與本件訴訟結果不生影響，爰不
    予逐一論述，併此敘明。
八、據上論結，本件上訴為無理由，依民事訴訟法第449條第1項
    、第78條，判決如主文。
中　　華　　民　　國　　94　　年　　7　　月　　 5　　日
　　　　　　　　　民事第四庭審判長法　官  張劍男
　　　　　　　　　　　　　        法　官  蔡芳齡
　　　　　　　　　　　　　　      法　官  彭昭芬
正本係照原本作成。
如不服本判決，應於收受送達後20日內向本院提出上訴書狀，其
未表明上訴理由者，應於提出上訴後20日內向本院補提理由書狀
（均須按他造當事人之人數附繕本）上訴時應提出委任律師或具
有律師資格之人之委任狀；委任有律師資格者，另應附具律師資
格證書及釋明委任人與受任人有民事訴訟法第466條之一第一項
但書或第二項（詳附註）所定關係之釋明文書影本。
中　　華　　民　　國　　94　　年　　7 　　月　　6 　　日
　　　　　　　　　　　　　　　　　書記官  丁華平
附註：
民事訴訟法第四百六十六條之一（第一項、第二項）：
對於第二審判決上訴，上訴人應委任律師為訴訟代理人。但上訴
人或其他法定代理人具有律師資格者，不在此限。
上訴人之配偶、三親等內之血親、二親等內之姻親，或上訴人為
法人、中央或地方機關時，其所屬專任人員具有律師資格並經法
院認為適當者，亦得為第三審訴訟代理人。
